臺灣高雄地方法院刑事判決　　　　　　　93年度易字第1436號
公　訴　人　臺灣高雄地方法院檢察署檢察官
被　　　告　甲○○
　　　　　　乙○○○
上列被告因竊盜案件，經檢察官提起公訴（93年度偵字第
17683 號），本院判決如下：
    主  文
甲○○、乙○○○均無罪。
    理  由
一、公訴意旨略以：甲○○與乙○○○係夫妻，甲○○係門牌號
    碼高雄市苓雅區○○○路31號房屋及坐落基地之所有權人（
    房屋建號為高雄市○○區○○段04206 建號；基地坐落於高
    雄市○○區○○段6 地號，應有部分為10000分之181）；乙○○○則係門牌號碼為高雄市苓雅區○○○路29號房屋及坐
    落基地之所有權人（房屋建號為同段04205 建號；基地坐落
    於同段6 地號，應有部分為10000 分之181）， 二建物均係
    海德堡大樓面臨三多一路之店面建物，2 人於民國92年間購
    買上開房地後，為圖擴大使用範圍，竟意圖為自己不法利益
    之利益，於92年10月底某日，未經高雄市○○區○○段6 號
    土地其他所有人全體之同意，擅自委託不知情之許永春在門
    牌號碼為高雄市苓雅區○○○路31號旁之法定空間（坐落在
    武聖段6 地號上），興建僅與門牌號碼31號建物相通，有門
    桓、窗戶、牆壁，樓層面積為25. 69平方公尺之2 層樓高鋼
    骨磚造建物，而竊佔如附圖所示上開面積之高雄市○○區○○段6 號地號土地供作己用，使其他土地共有人無法進入原
    為大樓法定空間上開違建物，並排除其他土地共同人對高雄
    市苓雅區6 地號如附圖所示面積25. 69平方公尺土地之使用
    權，因認甲○○、乙○○○均涉有刑法第320 條第2 項之竊
    佔罪嫌等語。
二、本件公訴意旨認被告甲○○、乙○○○涉犯竊佔罪嫌，無非
    以被告甲○○於警詢及偵查中供述同案被告乙○○○欲興建
    前開2 樓鋼骨磚造建築時係得其同意，被告乙○○○於警詢
    及偵查中供述委託許永春興建前開2 樓鋼骨磚造建築，告發
    人即海德堡大樓管理委員會主任委員丙○○於警詢及偵查之
    指述，證人陳勝豐、薛仲信警詢之陳述，證人即建築師林魁
    、承包商許永春偵查之證述；高雄市政府苓雅區○○段6 地
    號土地謄本、同段04205 、04206 號建物謄本、高雄市政府
    工務局違建大隊紀錄流程表、該隊行政處分各1 份、照片27
    幀、高雄地方法院檢察署檢察官勘驗筆錄1 紙、勘驗照片10
    幀及高雄市政府地政處新興地政事務所93年7 月13日高市地
    新2 字第930006298 號函附之土地複丈成果圖1 紙等；公訴
    人補充論告係以（一）被告2 人辯稱有告知證人即海德堡大
    樓主任委員丙○○，證人丙○○有同意渠等使用云云，該空
    地既為法定空地，在經全體住戶同意前，仍不得以主任委員
    之身分，逕予同意，況已為證人丙○○所否認；（二）被告
    2 人辯稱順進建設開發有限公司（下稱順進建設公司）有同
    意渠等可以使用該法定空地云云，然使用該空地之權利，應
    是取得全體共有人之同意，而非部分住戶之同意，況被告2
    人於買受上開房地時，並不知道順進建設公司與丁○○等7
    成購買預售屋之住戶間均有個別簽立部分空間使用同意書；
    （三）被告甲○○曾任職於高雄市政府工務局工程員，負責
    拆除廣告招牌相關業務，其對於法律上之使用權能及所有權
    之區分應較一般人為清楚，被告2 人竟仍搭蓋上開2 層樓高
    之鋼骨磚造建物，使他人無法任意進出該空地，顯係以「所
    有權絕對支配之意思」排除其他共有人使用之權利，其不法
    所有意圖甚明等語，為其論罪依據。訊之被告2 人則均堅決
    否認上開犯行，辯稱：渠等於買受前開房地時，順進建設公
    司即表明係現況交屋，而交屋時，前開31號房屋屋後即有後
    門通往該法定空地，而該法定空地當時即有圍牆圍起來，其
    他住戶本來就不可以任意進入該空地，而由渠等單獨使用該
    法定空地，故渠等嗣後在該法定空地上搭蓋前開2 層樓高之
    鋼骨磚造建物，並無竊佔之意圖等語。
三、按犯罪事實應依證據認定之，無證據不得認定犯罪事實；又
    不能證明被告犯罪者，應諭知無罪之判決，刑事訴訟法第15
    4 條第2 項、第301 條第1 項分別定有明文。又事實之認定
    ，應憑證據，如未能發現相當證據，或證據不足以證明，自
    不能以推測或擬制之方法，為裁判基礎；且認定不利於被告
    之事實須依積極證據，苟積極證據不足為不利於被告事實之
    認定時，即應為有利於被告之認定，不必有何有利之證據；
    另認定犯罪事實所憑之證據，雖不以直接證據為限，間接證
    據亦包括在內，然而無論直接證據或間接證據，其為訴訟上
    之證明，須於通常一般之人均不致有所懷疑，而得確信其為
    真實之程度者，始得據為有罪之認定，倘其證明尚未達到此
    一程度，而有合理之懷疑存在而無從使事實審法院得有罪之
    確信時，即應由法院為諭知被告無罪之判決，最高法院40年
    台上字第86號、30年台上字第816 號、76年台上字第4986號
    分別著有判例可資參照。次按，刑法第320 條第2 項之竊佔
    罪，係以行為人意圖為自己或第三人不法占有使用，必須破
    壞原占有支配關係，而建立新的占有支配關係，且將該不動
    產移置於自己實力支配之下，始克當之，即竊佔罪以他人之
    物原不在自己持有中，其持有純由於犯罪之結果而來，與侵
    占罪以自己原已持有他人之物為前提不同；是以竊佔行為應
    於己力支配他人不動產之時完成，與竊盜罪係將他人支配下
    之動產移置於自己實力支配下而完成者，並無二致；況竊佔
    罪為即成犯，於其竊佔行為完成時犯罪即成立，以後之繼續
    竊佔乃狀態之繼續，而非行為之繼續，最高法院25年上字第
    737 號、31年上字第1038號、66年台上字第3118號判例意旨
    參照；申言之，如在他人竊佔土地行為完成後，始向其買受
    或收受，縱明知係因竊佔而得，仍予故買或收受，祇能成立
    故買贓物或收受贓物，與收買動產之盜贓初無異致，不能謂
    其故買或收受行為，即為竊佔不動產；又於竊佔後，將原有
    建物拆除另予改建，僅係竊佔狀態繼續中變更其使用之方法
    ，而非對原地主之另一竊佔行為，自不構成另一新竊佔罪。
四、經查：
（一）被告甲○○及乙○○○迭自警詢、偵查及本院審理中均一
      致供稱92年間向順進建設公司買受上開房地時，該法定空
      地上即有圍牆圍起來，並以現狀交屋，而該法定空地僅得
      由前揭門牌號碼為29、31號之房屋後門進入，故伊等對該
      法定空地有使用權等語，核與證人即順進建設公司之總經
      理己○○於本院審理中證述：「（問：當時房子賣給被告
      時，該房屋後面是否有空地？）兩間房子的後面都有空地
      ，因為使用執照是在83年4 月取得，所以在房子蓋好的時
      候（83年4 月份）就用圍牆圍起來…」、「該空地設計上
      是屬於地界線及排水溝」、「原來設計圖就沒有防火巷的
      設計」、「（問：既然是法定空地為何將它圍起來？）該
      法定空地沒有通到中庭的法定空地，且它被其他大樓擋住
      ，沒有通道可以進入該空地，只有從店7 、店8 （即前開
      門牌號碼為29、31號之房屋）後面進入」、「（問：店7
      、店8 是否本來就有一個門進入該空地）是」等語相符，
      而證人即告發人即原任主任委員丙○○於本院審理中亦證
      稱：「（問：對被告所述，這5 戶當初尚光建設均有用圍
      牆圍起來給各戶使用，有何意見？）這個我不清楚，但是
      本來建設公司就把每戶的空地各自用圍牆圍起來」等語，
      而證人即告發人現任主任委員庚○○於本院審理中則證述
      ：「（問：對被告所述，這五戶當初尚光建設均有用圍牆
      圍起來給各戶使用，有何意見？）這個我不知道，當初建
      設公司是有用圍牆圍起來…」等語，足見前開法定空地確
      係建設公司於建造之初即以圍牆圍起來，且前開門牌號碼
      31號之房屋有後門可直接進入該法定空地。
（二）證人己○○復證稱：「（問：被告所提出之丁○○之空地
      使用同意書（即同意前揭法定空地使用權歸前開房地住戶
      使用）是如何取得？）他是買預售房屋的時候簽的」、「
      （部分空地使用同意書是同意他們如何使用？）同意他們
      有使用權，至於如何使用並無約定」等語，而自其所提出
      之前開同意書所附標示圖觀之，圖上店7、店8後方之空地
      確實有畫線作為區隔，該法定空地確實無法通至中庭位置
      ，另外在部分空地使用同意書上有特別約定使用範圍者尚
      有Ｆ1 、店3 、店4 ，該等房屋後方之空地亦有畫線作為
      區隔，足見當時建設公司有將前開法定空地以圍牆圍起來
      ，欲將該等法定空地，透過個別住戶同意之方式，由特定
      住戶取得單獨使用權源，堪予認定。又被告2 人一再供稱
      該法定空地僅能從門牌號碼為29、31號之房屋後門進出，
      別無其他出入口，而證人己○○於本院審理中證述：「（
      問：這個空地除了用圍牆圍起來之外，有無設門？）沒有
      」，復經詰問臨三多路一小段，有無設門，又稱：「時間
      太久了，我不記得了」，再經確認當初圍牆圍起來其他住
      戶是否沒有辦法從三多路進入該空地，則稱：「沒有辦法
      ，因為該缺口如果不是圍起來就是有設門」等語，足見建
      設公司設計時即設計將該法定空地保留特定住戶使用，並
      無供其他人自由進出之設計，故縱使時間久遠，無法切確
      記憶，惟依其建設房地之認知所為之陳述，以及其此等建
      設公司建設之初，即已占有該法定空地之陳述，反而有陷
      己於不利之情形，衡諸其與被告2 人僅係單純買賣房地間
      之關係，尚無偏坦之必要，故其證詞，應堪採信，足證順
      進建設公司當時已將該法定空地以築圍牆之方式，達到排
      除其他住戶使用該法定空地之權利；反之，證人丙○○與
      庚○○分別為海德堡大樓前後任主任委員，惟其2 人就前
      開法定空地當庭所繪製之情形，截然不同，證人丙○○所
      繪製之圍牆有延至三多路上，但臨三多路上有1 道門可通
      該法定空地，而庚○○所繪製之圍牆則並未延至三多路上
      ，圍牆與前開門牌號碼31號之房屋間並無門阻隔，而係保
      留通道之狀態，有2 人當庭分別繪製之位置圖2 紙在卷可
      稽，證人丙○○並證述：「…這個空地在三多路本來就有
      1 個門，大家都可以進出」、「門打開就是違建的空地」
      、「（問：被告在買之前有無這個門？）我不清楚，我們
      都只是經過，不從那邊出入」等語，而證人庚○○雖先證
      稱圍牆沒有圍到三多路，所以其他住戶仍可進出，惟經進
      一步訊問時則稱：「（問：到三多路這段圍牆是何時再圍
      起來？）這個我不清楚」、「（問：何時發現圍牆圍起來
      ？）他們開始動工的時候…」、「（問：被告買這個房子
      時，你是否知道？）我不清楚，他們交屋的情形我也不清
      楚…」、「（問：在三多路上的門是何人裝？）我不曉得
      」、「（問：被告在買之前有無這個門？）我在88年買房
      子的時候沒有這個門…」等語，2 人所繪製及描述圍牆之
      情形，顯有出入，則究竟該法定空地是否有其他住戶得自
      由出入之情形，已非無疑；況該法定空地面積僅25. 69
      平方公尺（約7 . 77坪），若保留其他住戶得自由進出，
      卻無特定用途，則對於門牌號碼為29、31號之住戶而言，
      會產生安全及安寧之顧慮；再者，縱使延至三多路該段圍
      牆係事後才加蓋，惟證人庚○○亦表示不清楚何時何人所
      蓋，故尚乏證據證明圍牆係被告2 人所加蓋，故尚難以證
      人丙○○與庚○○不一致之供述，遽為對被告不利之認定
      。
（三）又證人己○○於本院審理中證稱：「…圍牆是很早就圍起
      來的，被告買的時候是現況交屋」、「（問：當初賣房子
      給被告二人，有無告訴他們是現況交屋？）我們沒有特別
      提到可以使用該空地，我們只是告訴他們現況交屋」等語
      ，則被告2 人當時買受前開房地時，既已有圍牆將該法定
      空地圍起來，而排除其他住戶進出之情形，已如前述，則
      被告買受時即繼受前手即建設公司原來設計規劃之狀態，
      揆諸前揭說明，其等嗣後搭蓋2 層樓之鋼骨磚造物並未建
      立新的持有支配狀態，自無從成立竊佔犯行。況本件前開
      海德堡大樓之房地取得使用建造執照時間為83年4 月28日
      ，係在84年6 月28日訂立公布公寓大廈管理條例之前，此
      有證人己○○所提出之高雄市政府工務局（83）高市工建
      築使字第00917 號使用執照影本1 紙在卷可佐，故建設公
      司以該等約定以取得共有部分之專用權，尚無所謂抵觸法
      令之情形，況被告2 人買受前開房地，既係相信建設公司
      告知渠等係依現況交屋，而當時圍牆已搭蓋完成，此客觀
      狀態使渠等相信渠等就該法定空地有使用權源，且渠等本
      無查證之義務，亦無再次取得住戶同意之必要，主觀上即
      難認有何為自己不法利益之意圖，縱使渠等不知道建設公
      司如何取得該法定空地之使用權，亦不影響其主觀上犯意
      有無之認定。故公訴人徒以使用該空地之權利，應取得全
      體共有人之同意，而非部分住戶之同意，而被告2 人於買
      受上開房地時，並不知道順進建設公司與丁○○等7 成購
      買預售屋之住戶間均有個別簽立同意書，且被告甲○○曾
      任職於高雄市政府工務局工程員，負責拆除廣告招牌相關
      業務，其對於法律上之使用權能及所有權之區分應較一般
      人為清楚云云，推論被告2 人主觀上有犯意，尚嫌速斷。
      再者，如前揭說明，被告2 人於該法定空地上另行搭蓋上
      開2 層樓高之鋼骨磚造建物，並非建立新的持有支配狀態
      ，而係原持有支配狀態使用方式之改變，縱使有不當使用
      之情形，應係行政上違建行為，尚難以刑法竊佔罪相繩，
      故公訴人以被告2 人因搭蓋上開2 層樓高之鋼骨磚造建物
      ，而使他人無法任意進出該空地，顯係以「所有權絕對支
      配之意思」，排除其他共有人使用之權利，其不法所有意
      圖甚明云云，亦嫌無據。
（四）至於公訴人所列之證據清單，即被告甲○○於警詢及偵查
      中供述同案被告乙○○○欲興建前開2 樓鋼骨磚造建築時
      係得其同意，被告乙○○○於警詢及偵查中供述委託許永
      春興建前開2 樓鋼骨磚造建築，告發人即海德堡大樓管理
      委員會主任委員丙○○之警詢及偵查之指述，證人陳勝豐
      、薛仲信警詢之陳述，證人即建築師林魁、許永春偵查之
      證述；高雄市政府苓雅區○○段6地號土地謄本、同段042
      05、04206 號建物謄本、高雄市政府工務局違建大隊紀錄
      流程表、該隊行政處分各1 份、照片27幀、高雄地方法院
      檢察署檢察官勘驗筆錄1 紙、勘驗照片10幀及高雄市政府
      地政處新興地政事務所93年7 月13日高市地新2字第93000
      6298號函附之土地複丈成果圖1紙等，均只能證明被告2人
      確實有在上開法定空地搭蓋違建之事實，而無法證明被告
      2 人客觀上有建立新持有支配狀態，主觀上有為自己不法
      利益之意圖，附此敘明。
（五）綜上，並無積極證據足資證明被告甲○○、乙○○○有公
      訴人所指之竊佔犯行，此外，本院復查無其他積極證據，
      足認被告2 人有公訴人所指之犯行，則本件被告2 人之犯
      行尚屬不能證明，揆諸前揭說明，應為無罪之諭知。
據上論斷，應依刑事訴訟法第301條第1項，判決如主文。
本案經檢察官戊○○到庭執行職務。
中    華    民    國    94    年    6     月    9    日
                  刑事第九庭  審判長法  官  李璧君
                                    法  官  黃惠玲
                                    法  官  陳筱蓉
以上正本證明與原本無異。
如不服本判決，應於收受送達後10日內向本院提出上訴書狀。
中    華    民    國    94    年    6     月   23    日
　　　　　　　　　　　　　          書記官  梁瑜玲
